ACORDAO-COMPLETO-2435479

ACÓRDÃO 13272/2020 ATA 42/2020 - SEGUNDA CÂMARA

VISTOS, relatados e discutidos estes autos que tratam de Pedidos de Reexame interpostos por Nivaldo Rosa e pelo Tribunal Regional do Trabalho da 10ª Região/DF e TO, em face Acórdão 2597/2020-TCU-Segunda Câmara, por meio do qual esta Corte de Contas considerou ilegal o ato de aposentadoria emitido em favor do primeiro recorrente;
	ACORDAM os ministros do Tribunal de Contas da União, reunidos em Sessão da 2ª Câmara, ante as razões expostas pelo relator e com fundamento nos arts. 33 e 48 da Lei 8.443/1992, em:
	9.1. conhecer dos recursos interpostos por Nivaldo Rosa e pelo Tribunal Regional do Trabalho da 10ª Região/DF e TO, para, no mérito, dar-lhes provimento parcial, de modo que a redação do subitem 9.3.1 do Acórdão 2597/2020-TCU-Segunda Câmara passe a ser a seguinte:
"9.3.1. emita novo ato em que, sendo suprimidas as irregularidades, siga o entendimento mais recente do Supremo Tribunal Federal, no âmbito do Recurso Extraordinário 638.115/CE, quanto ao pagamento dos "quintos/décimos" incorporados após o advento da Lei 9.624/1998, e o submeta ao TCU para nova apreciação;"
	9.2. nos termos da Questão de Ordem aprovada na Sessão Plenária de 8/6/2011 (Ata 22/2011) , encaminhar ao Departamento de Assuntos Extrajudiciais da Advocacia-Geral de União (AGU) e à Conjur/TCU as informações necessárias ao acompanhamento do Processo 1041687-08.2019.4.01.0000, em trâmite no TRF-1ª Região; e
	9.3. dar ciência do acórdão que for prolatado aos recorrentes e aos demais interessados.

Pedidos de Reexame interpostos por Nivaldo Rosa e pelo Tribunal Regional do Trabalho da 10ª Região/DF e TO contra o Acórdão 2.597/2020-TCU-2ª Câmara

Segunda Câmara

Tribunal Regional do Trabalho da 10ª Região/DF e TO.

3. Interessados/Responsáveis/Recorrentes:
3.1. Interessado: Nivaldo Rosa (XXX.639.991-XX).
3.2. Recorrentes: Nivaldo Rosa (XXX.639.991-XX); Tribunal Regional do Trabalho da 10ª Região/DF e TO (02.011.574/0001-90).

13.1. Ministros presentes: Ana Arraes (Presidente), Augusto Nardes, Aroldo Cedraz (Relator) e Raimundo Carreiro.
13.2. Ministros-Substitutos presentes: Marcos Bemquerer Costa e André Luís de Carvalho.

ACORDAO-COMPLETO-2449495

Acórdão 13/2021 - Segunda Câmara

AROLDO CEDRAZ

Ministra Ana Arraes.

Adoto como Relatório a instrução da Secretaria de Recursos (peça 51) , que contou com a anuência do corpo diretivo da unidade (peça 52) e do Ministério Público junto ao TCU (peça 55) :
"INTRODUÇÃO
1.	Trata-se de pedido de reexame interposto pelo Tribunal Regional do Trabalho da 10ª Região/DF e TO (R001-peças 13-17) e por Nivaldo Rosa (R003-peças 43-44) , ex-servidor do TRT da 10ª Região/DF e TO, por meio dos quais se insurgem contra o Acórdão 2597/2020-TCU-Segunda Câmara, rel. Ministra Ana Arraes (peça 8) , o qual foi prolatado na sessão de julgamento do dia 17/3/2020-Ordinária e inserto na Ata 7/2020-2ª Câmara.
1.1. A deliberação recorrida apresenta o seguinte teor:
VISTO, relatado e discutido o ato de aposentadoria de Nivaldo Rosa no cargo de Analista Judiciário do Tribunal Regional do Trabalho da 10ª Região/DF e TO. 
ACORDAM os ministros do Tribunal de Contas da União, reunidos em sessão da 2ª Câmara, ante as razões expostas pela relatora, e com fundamento nos artigos 71, incisos III e IX, da Constituição Federal de 1988, 1º, inciso V, e 39, inciso II, da Lei 8.443/1992, 1º, inciso VIII, 259, inciso II, e 262 do Regimento Interno, 8º da Resolução TCU 206/2007 e 19 da Instrução Normativa TCU 78/2018, bem como na Súmula TCU 106, em: 
9.1. considerar ilegal o ato de aposentadoria em análise e negar-lhe registro;
9.2. dispensar a reposição das importâncias indevidamente recebidas de boa-fé pelo beneficiário até a data da notificação desta deliberação à unidade jurisdicionada;
9.3. determinar ao Tribunal Regional do Trabalho da 10ª Região/DF e TO que:
9.3.1. no prazo de 15 (quinze) dias, a contar da ciência desta deliberação, cesse pagamentos decorrentes do ato impugnado, sob pena de ressarcimento das quantias pagas indevidamente e responsabilização solidária da autoridade competente;
9.3.2. comunique ao interessado a deliberação deste Tribunal e o alerte de que o efeito suspensivo proveniente de eventual interposição de recursos no TCU não o eximirá da devolução dos valores indevidamente recebidos após a notificação, em caso de desprovimento dos apelos;
9.3.3. no prazo de 30 (trinta) dias, a contar da ciência deste acórdão:
9.3.3.1. encaminhe a este Tribunal, por cópia, comprovante da data em que o interessado dele tomar conhecimento; e
9.3.3.2. emita novo ato, em que seja suprimida a irregularidade verificada, e o submeta ao TCU para nova apreciação. (ênfases acrescidas) .
HISTÓRICO 
O ato de aposentadoria do recorrente foi julgado ilegal, em virtude de constar a incorporação da parcela vulgarmente conhecida como "opção" (vide ato de peça 3) .
1.2. Sobre o instituto da "opção", o Exmo. Ministro Benjamin Zymler, por ocasião da apreciação do TC Processo 027.914/2013-5 (Acórdão 2988/2018-TCU-Plenário, Sessão de 12/12/2018) , elaborou em seu voto revisor, cujas razões foram integralmente acolhidas pela relatora, Ministra Ana Arraes, didático e esclarecedor histórico, o qual será apresentado abaixo, com alguns ajustes de forma, supressões e adições.
Da vantagem "opção"
1.3. Em síntese, a vantagem conhecida como "opção" constituía uma fração variável, conforme definido em lei, da remuneração do cargo em comissão/função de confiança.
2.3. 	Era um direito conferido ao servidor ocupante de cargo efetivo, que assumia cargo em comissão ou função de confiança, de continuar a ser remunerado com base em seu cargo efetivo, mas com acréscimo decorrente do exercício do novo cargo/função. 
2.4.	A vantagem tinha por objetivo conferir estímulo financeiro para que o servidor efetivo ocupasse cargo em comissão cuja remuneração fosse inferior à do cargo efetivo. 
2.5.	Aparentemente, o primeiro normativo que tratou da matéria foi a Lei 4.345/1964, que assim dispôs (ênfase acrescida) :
Art. 1º As tabelas de vencimentos dos cargos efetivos e em comissão, referidas no art.1º da Lei nº 4.242, de 17 de julho de 1963, ficam substituídas pelas seguintes:    
.................................................................................................................................................
 § 2º Ao funcionário nomeado para o exercício de cargo em comissão é facultado optar pelo vencimento do símbolo, previsto na tabela b constante dêste artigo, ou pela percepção do vencimento e demais vantagens de seu cargo efetivo acrescido de gratificação fixa, correspondente a 20% (vinte por cento) do valor do símbolo do cargo em comissão respectivo.
2.6. 	Igual disciplina foi mantida pelo Decreto-Lei 1.445/1976 (que tratava da remuneração dos servidores civis do Poder Executivo, dentre outros) . Segundo o art. 3º, a vantagem correspondia a 20% do vencimento do Grupo Direção e Assessoramento Superiores (DAS) . 
2.7.	A legislação foi sendo alterada ao longo do tempo, de modo que não só o percentual foi alterado como também foram acrescidas outras vantagens/gratificações ao "optante" pela remuneração do cargo efetivo.
2.8.	O Decreto-Lei 2.270/1985, por exemplo, permitiu a inclusão da vantagem "representação mensal" no cálculo da vantagem "opção". O Decreto-Lei 2.365/1987 (art. 10) elevou o percentual para 50% e a Lei 7.706/1988 (art. 4º) , para 55%. 
2.9.	A Lei 8.538/1992 alterou a composição da parcela "opção", que foi acrescida de 55% da gratificação GADF (Gratificação de Atividade por Desempenho de Função) , criada pela Lei Delegada 13/1992. 
2.10.	Assim, quando da edição da Lei 8.538/1992, a "opção" passou a ser: 55% do vencimento do DAS + 55% da GADF + representação mensal.
2.11.	A Lei 8.911/1994 disciplinou o cálculo da opção para os servidores do Poder Executivo, além de tratar do instituto da incorporação de "quintos", previsto no art. 62 da Lei 8.112/1990. À guisa de clareza, transcrevo o citado dispositivo:
Lei 8.911/1994
"Art. 2º É facultado ao servidor investido em cargo em comissão ou função de direção, chefia e assessoramento, previstos nesta Lei, optar pela remuneração correspondente ao vencimento de seu cargo efetivo, acrescido de cinqüenta e cinco por cento do vencimento fixado para o cargo em comissão, ou das funções de direção, chefia e assessoramento e da gratificação de atividade pelo desempenho de função, e mais a representação mensal.
Parágrafo único. O servidor investido em função gratificada (FG) ou de representação (GR) , ou assemelhadas, constantes do Anexo desta Lei, perceberá o valor do vencimento do cargo efetivo, acrescido da remuneração da função para a qual foi designado."
2.12.	A remuneração dos cargos em comissão prevista na Lei 8.911/1994 e que servia de base de cálculo para a vantagem "opção" continuou a ser composta de vencimento básico, GADF e representação mensal.
2.13.	As alterações no cálculo da vantagem "opção" continuaram ao longo do tempo. Cito, por exemplo, a Lei 9.030/1995, que estabeleceu que a vantagem equivaleria a 25% da remuneração total do cargo ou função, para os DAS 4 a 6 (art. 2º) , que passou a ser paga em rubrica única (sem GADF ou representação mensal) . Também previu o pagamento de uma parcela variável, equivalente à diferença entre a remuneração efetiva e a remuneração do cargo em comissão.
2.14.	Já a Lei 11.526/2007, alterada pela Lei 12.094/2009, fixou a "opção" como 60% da remuneração do cargo em comissão.
2.15.	No âmbito do Poder Judiciário, a Lei 9.421/1996 estabeleceu que a "opção" equivaleria a 70% do vencimento básico da função de confiança.
2.16.	Importante registrar que algumas funções - geralmente as de menor valor e ocupadas exclusivamente pelos servidores efetivos - são pagas em valor integral, juntamente com a remuneração do cargo efetivo. 
2.17.	São as chamadas funções gratificadas ou funções de representação (vide parágrafo único do art. 2º da Lei 8.911/1994) . Diversamente dos cargos em comissão, que exigem o afastamento do servidor de seu cargo efetivo, as funções gratificadas não constituem cargo à parte. São apenas gratificações pagas aos servidores efetivos em razão da assunção de maiores responsabilidades.
2.18.	Nesses casos, o servidor não recebe a "opção" - já que não tem entre o que optar -, mas, sim, o valor da função gratificada, juntamente com a remuneração de seu cargo efetivo.
2.19.	As vantagens decorrentes do exercício de cargo em comissão/função de confiança e função gratificada são de natureza pro labore faciendo, assim como adicionais pagos em razão das condições específicas de trabalho (insalubridade, trabalho noturno etc.) . Ou seja, são de natureza transitória, uma vez que o servidor somente a elas faz jus quando no exercício do cargo ou função. 
2.20.	Uma vez que a aposentadoria ocorre no cargo efetivo e os proventos guardam relação com esse cargo, não há como imaginar que vantagens associadas ao cargo em comissão possam compor os proventos de aposentadoria, salvo autorização legal. Isso em virtude do princípio da legalidade. De fato, não se pode relegar ao oblívio a lição de Hely Lopes Meirelles:
Na Administração Pública não há liberdade nem vontade pessoal. Enquanto na administração particular é lícito fazer tudo que a lei não proíbe, na Administração Pública só é permitido fazer o que a lei autoriza. A lei para o particular significa "pode fazer assim"; para o administrador público significa "deve fazer assim" (in Direito Administrativo Brasileiro, 33ª ed., São Paulo: Malheiros Editores, 2007, p. 87-88) .
2.21	A Lei 8.112/1990 disciplinou a matéria nos seguintes termos:
Art. 193. O servidor que tiver exercido função de direção, chefia, assessoramento, assistência ou cargo em comissão, por período de 5 (cinco) anos consecutivos, ou 10 (dez) anos interpolados, poderá aposentar-se com a gratificação da função ou remuneração do cargo em comissão, de maior valor, desde que exercido por um período mínimo de 2 (dois) anos.                    § 1° Quando o exercício da função ou cargo em comissão de maior valor não corresponder ao período de 2 (dois) anos, será incorporada a gratificação ou remuneração da função ou cargo em comissão imediatamente inferior dentre os exercidos.                   § 2° A aplicação do disposto neste artigo exclui as vantagens previstas no art. 192, bem como a incorporação de que trata o art. 62, ressalvado o direito de opção  (ênfase acrescida) .
2.22.	É sobremodo importante ressaltar que o direito de opção, que consta no § 2º supra, diz respeito à opção entre as vantagens dos quintos, da prevista no art. 193 e do art. 192 - e não à parcela vulgarmente chamada de "opção".
2.23.	A composição dos proventos deferidos ao servidor que optava por se aposentar na forma do caput dependia do tipo de cargo ou função ocupada.
2.24.	Se ex-ocupante de cargo em comissão, os proventos equivaleriam à remuneração desse cargo. Se ocupante de função gratificada, que é vinculada ao exercício de cargo efetivo, os proventos do servidor seriam compostos pela remuneração do cargo efetivo acrescida da gratificação de função. Isso porque, no último caso, não se trata de um cargo autônomo, com estrutura remuneratória própria, mas de uma mera gratificação paga ao servidor efetivo.
2.25.	Veja-se que esse dispositivo legal não mencionava expressamente a possibilidade de deferir ao inativo, que preencheu seus requisitos, a parcela da retribuição dos cargos em comissão/função de confiança, conhecida como "opção", nada obstante ressalve, em seu §2º, o "direito de opção".
2.26.	O § 2º do art. 193 da Lei 8.112/1990 apenas autorizava que o servidor optasse por se aposentar na forma do caput ou carreasse para os proventos de aposentadoria (calculados com base na remuneração do cargo efetivo) as vantagens previstas nos arts. 62 e 192 da Lei 8.112/1990. 
2.27.	Nessa ordem de ideias, poder-se-ia argumentar que não existe amparo legal para o pagamento da "opção" para os inativos, uma vez que a Lei 8.112/1990 não menciona expressamente essa possibilidade. 
2.28.	Contudo, seria também possível extrair diretamente do caput, mediante interpretação extensiva, a autorização para o pagamento da parcela "opção" ao inativo. Se o dispositivo conferia ao ex-ocupante de cargo em comissão o direito de ter seus proventos calculados com base na remuneração desse cargo, não seria desarrazoado conferir a esse servidor o direito de acrescer a seus proventos de cargo efetivo a parcela "opção". Desse modo, estar-se-ia conferindo ao ex-ocupante do cargo em comissão tratamento semelhante ao do servidor investido em função gratificada. 
2.29.	Isso porque, em muitos casos, a remuneração do cargo em comissão era inferior à do cargo efetivo. Consequentemente, muitos desses servidores não se beneficiariam do art. 193 da Lei 8.112/1990, ao contrário daqueles que ocuparam função gratificada.
2.30.	Todavia, essa interpretação não se coaduna com o pagamento de "quintos", dada a vedação contida no § 2º do art. 193 da Lei 8.112/1990.
2.31.	A razão da vedação de acumulação das vantagens era claramente evitar o bis in idem nos proventos de inatividade, haja vista que a finalidade do pagamento das vantagens era uma só: assegurar estabilidade financeira na inatividade ao servidor que assumiu maiores responsabilidades quando na atividade. 
2.32.	Não invalida esse raciocínio o fato de que era possível pagar, na atividade, a vantagem dos "quintos" cumulativamente com a gratificação de função ou com a "opção". Isso é uma distorção do instituto dos "quintos", pois, em vez de assegurar a estabilidade financeira àquele que se afastasse do cargo ou função, acabava por elevar a remuneração do cargo efetivo ainda quando no exercício do cargo em comissão ou função. Entretanto, isso era prevista em lei, o que não ocorre no caso da inatividade.
2.33.	Quando o servidor é necessariamente remunerado com base no cargo efetivo e recebe uma gratificação fixada em lei, deve-se observar a vedação de pagamento cumulativo da gratificação de função com as vantagens previstas nos arts. 62 ("quintos"/"décimos") e 192 da Lei 8.112/1990.  Nesse sentido, cito, dentre inúmeros outros, a Decisão 47/2001-Plenário (rel. Ministro Benjamin Zymler) e os Acórdão 645/2003-TCU-Plenário (rel. Ministro Walton Alencar Rodrigues) e 814/2005-1ª Câmara (relator Ministro Marcos Vilaça) , proferido em processo de inspeção.
2.34.	Apesar de não haver expressa previsão legal, a jurisprudência de mais de trinta anos vem aceitando a inclusão da parcela "opção" (pagamento de uma fração da remuneração do cargo em comissão ao servidor que opta pela remuneração do cargo efetivo) nos proventos do inativo que implementou os requisitos do art.180 da Lei 1.711/1952 ou do art. 193 da Lei 8.112/1990. Nada obstante, não é possível o pagamento da parcela "opção" - quando prevista em lei - com a vantagem dos "quintos", ex vi do disposto no § 2º do art. 193 da Lei 8.112/1990.
2.35.	Mas não é só: a EC 20/1998 impõe que os proventos da inatividade sejam calculados com base na remuneração do cargo efetivo e que não a superem no momento da concessão da aposentadoria. Assim, todos os servidores que não implementaram as condições para a aposentação até 15/12/1998 (véspera da vigência da EC 20/1998) não fazem jus à percepção de FC ou da parcela "opção" (se existente na estrutura remuneratória) nos proventos de aposentadoria.
2.37.	Ademais, a aposentadoria deve observar as regras vigentes no momento da implementação de todos os requisitos legais para a concessão do benefício previdenciário, motivo pelo qual não é possível entender que o servidor tenha algum direito adquirido a determinada vantagem paga na aposentadoria até que lhe seja assegurado o próprio direito à inativação. 
2.38. 	Portanto, sob o ponto de vista legal, o cumprimento das exigências do art. 193 da Lei 8.112/1990, por si só, é irrelevante e não produz consequências jurídicas caso não tenham sido atendidos os requisitos para a constituição da situação jurídica na qual a vantagem é devida: a aposentadoria.
2.39.	É nesse sentido o disposto no art. 7º da Lei 9.624/1998 (ênfase acrescida) : 
Art. 7º É assegurado o direito à vantagem de que trata o art. 193 da Lei nº 8.112, de 1990, aos servidores que, até 19 de janeiro de 1995, tenham completado todos os requisitos para obtenção de aposentadoria dentro das normas até então vigentes.
Parágrafo único. A aplicação do disposto no caput exclui a incorporação a que se referia o art. 62 e as vantagens previstas no art. 192 da Lei nº 8.112, de 1990 (grifos acrescidos) .
2.40.	Assim, os servidores que não se encontravam em condições de se aposentar quando da revogação do art. 193 do Regime Jurídico Único (até 18/1/1995) não podem se beneficiar dessa vantagem.
2.41.	De mais a mais, a jurisprudência apregoa que é "vedado ao servidor público carrear para os proventos da aposentadoria ou para a pensão por ele instituída parcela da remuneração sobre a qual não incidiu desconto previdenciário" (Acórdão 5919/2019-TCU-Primeira Câmara, de relatoria do ministro Benjamin Zymler, entre outros) .
Dos fundamentos para o julgamento pela ilegalidade da presente aposentadoria
2.42.	Pois bem. Analisando-se o ato de aposentadoria do recorrente (peça 3) , podem-se extrair as seguintes informações: o interessado conta com 39 anos, 9 meses e 28 dias de tempo de serviço para a aposentadoria, sendo que a vigência do ato é a partir de 2/5/2016, com fundamento na EC 47/2005. Assim, só veio a adquirir o direito à aposentação após a vigência da EC 20/1998; 
2.43.	Destarte, a presente concessão é ilegal porque:
	a) houve violação à regra constitucional, introduzida pela Emenda Constitucional 20/1998, que limita o valor dos proventos à remuneração do cargo efetivo;
	b) a jurisprudência apregoa que é vedado ao servidor público carrear para os proventos da aposentadoria ou para a pensão por ele instituída parcela da remuneração sobre a qual não incidiu desconto previdenciário.
2.44.	Nivaldo Rosa interpôs, em seguida, embargos de declaração (R002-peças 29-32) , os quais foram conhecidos e rejeitados por meio do Acórdão 6897/2020-TCU-Segunda Câmara, rel. Ministra Ana Arraes (peça 37) .
ADMISSIBILIDADE
Reiteram-se os exames de admissibilidade realizados por esta Secretaria (peças 18 e 46) , ratificados pelo Exmo. Ministro Aroldo Cedraz (peças 21 e 47) , que concluíram pelo conhecimento dos presentes pedidos de reexame, nos termos do art. 48, caput e parágrafo único da Lei 8.443/92 c/c arts. 285, caput e §2º e 286, parágrafo único, do Regimento Interno/TCU, suspendendo-se os efeitos dos itens 9.1, 9.3, 9.3.1, 9.3.2 e 9.3.3 do Acórdão recorrido. 
EXAME DE MÉRITO
Delimitação
Constitui objeto do presente recurso definir se:
o decidido Processo 1041687-08.2019.4.01.0000, apreciado pelo TRF-1ª Região, autoriza a percepção da "opção" pelo interessado;
é cabível o sobrestamento do presente processo;
a decisão do TCU afronta o princípio constitucional da segurança jurídica e da isonomia;
houve violação ao direito adquirido;
a decisão recorrida violou o princípio da irredutibilidade de vencimentos;
houve violação ao princípio da irretroatividade de nova interpretação;
deve ser feita a modulação dos efeitos do acórdão recorrido;
é cabível a incorporação dos quintos sem modulação de seus efeitos;
houve ofensa à EC 20/1998.
Do decidido no Processo 1041687-08.2019.4.01.0000, apreciado no TRF da 1ª Região. 
4.1. O TRT da 10ª Região e Nivaldo Rosa entendem que a decisão do Tribunal Regional Federal, no âmbito do Agravo de Instrumento n. 1041687-08.2019.4.01.0000, cassou o Acórdão 1599/2019-TCU-Plenário, conforme a tutela provisória concedida em tal Agravo de Instrumento, postulando que "devem ser considerados também cassados todos os julgados que o utilizaram ou adotaram seus fundamentos para a decisão, inclusive o Acórdão" recorrido (peça 14, p. 4 e peça 43, p. 3-4) . 
Análise: 
4.2. Assim foi decidido em decisão monocrática da Desembargadora Federal Gilda Sigmaringa Seixas no Processo 1041687-08.2019.4.01.0000, em trâmite no TRF-1ª Região:
Pelo exposto, DOU PROVIMENTO ao agravo de instrumento, para, deferindo a tutela provisória recursal, suspender a aplicação do entendimento firmado no Acórdão 1599/2019-TCU-Plenário/TCU de que: "é vedado o pagamento das vantagens oriundas do art. 193 da Lei 8.112/1990, inclusive o pagamento parcial da remuneração do cargo em comissão ("opção") , aos servidores que implementaram os requisitos de aposentadoria após 16/12/1998, data de publicação da Emenda Constitucional 20, que limitou o valor dos proventos à remuneração do cargo efetivo no qual se deu a aposentadoria"; essa decisão vigorará até o julgamento colegiado deste agravo, ou até eventuais ulteriores decisão ou sentença pelo juízo primitivo. 
4.3. Ocorre que a inclusão da parcela "opção" nos proventos de aposentadoria do interessado foi considerado ilegal por três razões (vide histórico desta instrução) : 
	(i) houve violação à regra constitucional, introduzida pela Emenda Constitucional 20/1998, que limita o valor dos proventos à remuneração do cargo efetivo; 
	(ii) houve violação ao art. 193, § 2º, da Lei 8.112/1990, que veda a percepção da "opção" cumulativamente com os quintos; 
	(iii) a jurisprudência apregoa que é "vedado ao servidor público carrear para os proventos da aposentadoria ou para a pensão por ele instituída parcela da remuneração sobre a qual não incidiu desconto previdenciário" (Acórdão 5919/2019-TCU-Primeira Câmara, rel. Ministro Benjamin Zymler, entre outros) .
4.4. Assim, ad argumentandum tantum, ainda que reste superada a irregularidade constante do item (i) supra, ainda persiste ilegal a inclusão da parcela "opção" nos proventos do interessado, pelas razões elencadas nos subitens (ii) e (iii) . 
4.5. Demais disso, a competência do TCU, prevista no art. 70, III, da Lei Maior de 1988, de apreciar, para fins de registro, as concessões de aposentadoria, é privativa desta Corte de Contas, sendo que não pode ser revista pelo Judiciário. Assim, independentemente do deslinde do Processo 1041687-08.2019.4.01.0000, em trâmite no TRF-1ª Região, deve-se manter o julgamento pela ilegalidade da concessão em apreço. 
4.6. Nesse diapasão, merece destaque a doutrina do eminente Roberto Rosas: 
No S.T.F. asseverou o Ministro Rafael de Barros Monteiro que as decisões do Tribunal de Contas não podem ser revistas pelo Poder Judiciário, a não ser quanto ao seu aspecto formal, palavras corroboradas na mesma assentada pelo Min. Djaci Falcão, considerando essas decisões com força preclusiva (R.E. 55.821 - R.T.J. 43/151) . Ainda quando o ato administrativo seja praticado pelo Tribunal de Justiça, não ficará imune à apreciação do Tribunal de Contas com competência para isso (R.E. 47.390 - R.T.J. 32/115, bem como com o exercício de auditoria financeira e orçamentária sobre as contas dos Três Poderes, inclusive Legislativo (art. 70, § 3º - Const.) assim interpretado pelo S.T.F. na Representação 764 do Espírito Santo (R.T.J. 50/245) (apud Jorge Ulisses Jacoby Fernandes, in Tribunais de Contas do Brasil, Jurisdição e Competência, Belo Horizonte: Editora Fórum, 2003, p. 153) . 
4.7. Acrescente-se que, nos termos da Questão de Ordem aprovada na Sessão Plenária de 8/6/2011 (Ata 22/2011) , se deve encaminhar ao Departamento de Assuntos Extrajudiciais da Advocacia-Geral de União (AGU) e à Conjur/TCU as informações necessárias ao acompanhamento do Processo 1041687-08.2019.4.01.0000, em trâmite no TRF-1ª Região.
Do sobrestamento.
4.8. Requer o sobrestamento do presente processo, uma vez que a matéria está sendo discutida pelo Plenário deste Tribunal, nos autos do processo n. Processo 027.914/2013-5, a fim de dar tratamento isonômico aos seus jurisdicionados (peça 14, p. 5-6 e peça 43, p. 4-7) .
Análise:
4.9. O Relator do processo pode determinar o sobrestamento do processo, nos termos do art. 11, caput, da Lei 8.443/1992, e art. 157, caput, do Regimento Interno do TCU e art. 47 da Resolução TCU 259/2014, de 7/5/2014, quando houver motivo justificado para a interrupção do processo, como por exemplo, o julgamento de processo correlato que impacte no processo em julgamento.
4.10. Situação diversa do fato concreto, uma vez que esta Corte de Contas vem julgando reiteradamente como ilegais aqueles atos de aposentadoria que apresentem a incorporação da parcela "opção" indevidamente, v. g., Acórdãos  1.775/2020, rel. Ministro Vital do Rêgo, 3.144/2020, rel. Ministro Benjamin Zmyler, 3.820 e 3.837/2020, rel. Ministro Walton Alencar Rodrigues, todos da 1ª Câmara do TCU.
Da violação aos princípios da segurança jurídica e da isonomia.
4.11. O TRT da 10ª Região e Nivaldo Rosa aduzem que houve violação aos princípios da segurança jurídica e da isonomia, com base nos seguintes argumentos (peça 14, p. 5-7 e peça 43, p. 7-9 e 14-17) :
4.12. O direito do Tribunal de Contas da União de alterar o seu posicionamento deve encontrar limite no princípio da segurança jurídica, também de hierarquia constitucional, pois os administrados não podem ficar indefinidamente sujeitos à instabilidade surgida a cada julgamento de registro de ato de aposentadoria de servidor público, quando há alteração na composição do Colegiado, sob pena de gerar descrédito para o Tribunal de Fiscalização e insegurança jurídica para o administrado.
4.13. Na análise do presente pedido de reexame, os recorrentes esperam que o Tribunal de Contas da União considere, também, os inúmeros atos de aposentadoria julgados e registrados nos últimos 14 anos, tidos como legais por essa Corte de Fiscalização, com base no entendimento firmado, no longínquo dia 30/11/2005, no Acórdão 2076/2005-TCU-Plenário. 
Análise:
4.14. Conforme visto no histórico desta instrução, a conclusão de que a presente concessão é ilegal deveu-se, unicamente, ao exame da legislação referente ao instituto da "opção".
4.15. No que tange à jurisprudência superada deste Tribunal, observa-se que os juízes são independentes e somente se submetem à lei, e não à jurisprudência. Sobre o tema, traz-se à colação a doutrina de Jorge Luiz Souto Maior e Valdete Souto Severo:
 (...) o juiz tem o dever de se rebelar, de reagir, de não ceder, de reafirmar a sua independência, pois é isto que a humanidade, que debruçou sobre o direito toda a regulação das relações de poder, espera dele. Um juiz que, por conveniência, se curva ao entendimento de outros juízes, proferindo decisões contrárias à sua convicção jurídica; que, por comodidade, aplica uma lei que fere a Constituição ou algum preceito dos direitos humanos ou direitos fundamentais; que, por receio de qualquer natureza ou medo, acaba cumprindo uma "ordem" ilegal; ou que, meramente, se abstém de "denunciar" as ameaças que sofra com relação à sua independência; que não exerce com liberdade e responsabilidade as suas atribuições, deixa de ser digno da função que exerce, perde, enfim, na essência, a designação de um autêntico magistrado e quem perde com isto é toda a sociedade (in O Processo do Trabalho como instrumento do Direito do Trabalho e as ideias fora de lugar do Novo CPC. São Paulo: LTr, 2015, p. 107-108) 
4.16. Acrescente-se a doutrina de Mauro Schiavi:
Hodiernamente se exige uma postura mais ativa do Juiz para garantir os resultados práticos do processo. A efetividade do processo depende não só de um Juiz imparcial e independente, mas, também, de um magistrado mais ousado, comprometido com a justiça e com os resultados úteis do processo (in Manual de Direito Processual do Trabalho, 4ª. Ed., São Paulo: LTr, 2011, p. 698) .
4.17. Corroborando essas ideias, registra-se o conselho de Benedito Calheiros Bonfim:
A dócil submissão à jurisprudência estiola o espírito criador do advogado e do juiz. São os descontentes e os inconformados os propulsores do progresso, raciocínio válido também no campo da ciência do Direito (in Conselhos aos jovens advogados, 3ª Ed., Niterói, RJ: Impetus, 2012, p. 187) .
4.18. De fato, a democracia se faz com respeito à diferença e com divergências. Assim, continua Fábio Konder Comparato:
A independência funcional da magistratura, assim entendida, é uma garantia institucional do regime democrático. O conceito institucional foi elaborado pela doutrina publicista alemã à época da República de Weimar, para designar as fontes de organização dos Poderes Públicos, cuja função é assegurar o respeito aos direitos subjetivos fundamentais, declarados na Constituição (grifos acrescidos) (apud Jorge Luiz Souto Maior e Valdete Souto Severo, in O Processo do Trabalho como instrumento do Direito do Trabalho e as ideias fora de lugar do Novo CPC. São Paulo: LTr, 2015, p. 114) .
4.19. Observa-se que a submissão dos juízes somente à lei não é uma idiossincrasia do Direito brasileiro, mas encontra ressonância na Alemanha, na Áustria, na Dinamarca, na Espanha, na França, na Grécia, na Irlanda, na Itália e em Portugal, conforme pontuam Jorge Luiz Souto Maior e Valdete Souto Severo:
Na Alemanha, há disposição expressa no sentido de que "os juízes são independentes e somente se submetem à lei" (art. 97) . Na Áustria, "Os juízes são independentes no exercício de suas funções judiciárias" (art. 87) . Na Dinamarca, "No exercício de suas funções os magistrados devem se conformar à lei" (art. 64) . Na Espanha, "A justiça emana do povo e ela é administrada em nome do rei por juízes e magistrados que constituem o poder judiciário e são independentes, inamovíveis, responsáveis e submetidos exclusivamente ao império da lei" (art. 117) . Há também norma dispondo que "Toda pessoa tem o direito de obter a proteção efetiva dos juízes e tribunais para exercer seus direitos e seus interesses legítimos, sem que em nenhum caso esta proteção possa lhe ser recursada" (art. 24) .
No mesmo pórtico, o ordenamento jurídico francês prevê: "O presidente da República é garante da independência da autoridade judiciária. Ele é assistido pelo Conselho superior da magistratura. Uma lei orgânica traz estatuto dos magistrados. Os magistrados de carreira são inamovíveis" (art. 64) . Na Grécia, há disposição no sentido de que: "A justiça é composta por tribunais constituídos de magistrados de carreira que possuem independência funcional e pessoal" (art. 87-1) e de que "No exercício de suas funções, os magistrados são submetidos somente à Constituição e às leis; eles não são, em nenhum caso, obrigados a se submeter a disposições contrárias à Constituição" (art. 87-2) . Na Irlanda, "Os juízes são independentes no exercício de suas funções judiciárias e submetidos somente à presente Constituição e à lei (art. 35-2) . Na Itália: "A justiça é exercida em nome do povo. Os juízes se submetem apenas à lei" (art. 101) . Em Portugal, "os juízes são inamovíveis. Eles não poderão ser multados, suspensos, postos em disponibilidade ou exonerados de suas funções fora dos casos previstos pela lei" (art. 218-1) . E mais: "os juízes não podem ser tidos por responsáveis de suas decisões, salvo exceções consignadas na lei" (art. 218-2) (in O Processo do Trabalho como instrumento do Direito do Trabalho e as ideias fora de lugar do Novo CPC. São Paulo: LTr, 2015, p.115) .
4.20. Ante esses ponderosos argumentos, entende-se que este Tribunal deve interpretar o regramento da "opção" de acordo com as regras de hermenêutica, e não guiado por precedentes jurisprudenciais oscilantes e superados, que não informam um norte seguro a ser seguido. Nesse sentir, não há que se falar em violação ao princípio da isonomia.
4.21. Ademais, observa-se que a jurisprudência deste tribunal sedimentou-se no sentido da irregularidade do pagamento da parcela opção juntamente com quintos, conforme se extrai de centenas de julgados desta Casa, trazendo-se, a título meramente ilustrativo, os seguintes Acórdãos: 1.255/2020, rel. Ministro-substituto Marcos Bemquerer Costa; 2.793/2019, rel. Ministra Ana Arraes; e 2.646/2019, rel. Ministro Vital do Rêgo - todos do Plenário; 6.860/2020, rel. Ministro Benjamin Zymler; 6.696/2020, rel. Ministro Walton Alencar Rodrigues; e 6.674/2020, rel. Ministro-Substituto Weder de Oliveira - todos da 1ª Câmara; e 6.731/2020, rel. Ministro-Substituto André de Carvalho; 6.574/2020, rel. Ministro Augusto Nardes; e 6.178/2020, rel. Ministro Raimundo Carreiro - todos da 2ª Câmara.
4.22. Sobre o princípio da segurança jurídica, cabe lembrar que a sedimentada jurisprudência da Suprema Corte é no sentido de classificar como ato complexo a concessão de aposentadoria, reforma ou pensão, consoante os seguintes julgados (RMS 3881/SP, MS 19875/DF, RE 195861/ES e MS 23665/DF) .
4.23. Assim, sendo o ato de aposentadoria complexo, este somente passa a estar plenamente formado (perfeito) , válido (aferição da legalidade com reflexo de definitividade perante a Administração) e eficaz (plenamente oponível a terceiros, deixando de apresentar executoriedade provisória) quando recebe o registro pela Corte de Contas. Tal entendimento decorre do disposto no inciso III do art. 71 da Constituição Federal, que estabelece que compete ao Tribunal de Contas da União apreciar, para fins de registro, a legalidade dos atos de admissão, assim como a concessão de aposentadoria, reforma ou pensão.
4.24. Nessa perspectiva, impõe-se reconhecer que referido ato possui natureza precária, razão pela qual, até que haja o efetivo julgamento e o consequente registro pela Corte de Contas, não há que se falar em direito adquirido, ato jurídico perfeito, proteção da confiança, ou em irredutibilidade dos proventos, tendo em vista a ausência de aperfeiçoamento e definitividade do ato.
4.25. A propósito do tema, colaciona-se entendimento esposado pela Corte Constitucional ao decidir no âmbito do RE-195.861/ES:
APOSENTADORIA - ATO ADMINISTRATIVO DO CONSELHO DA MAGISTRATURA - NATUREZA - COISA JULGADA ADMINISTRATIVA - INEXISTÊNCIA. O ato de aposentadoria exsurge complexo, somente se aperfeiçoando com o registro perante a Corte de Contas. Insubsistência da decisão judicial na qual assentada, como óbice ao exame da legalidade, a coisa julgada administrativa. (grifos acrescidos) 
4.26. No caso em apreço, não houve o respectivo registro em razão da constatação de ilegalidade no ato, o que afasta, por si só, a presunção de legitimidade do ato administrativo que concedeu o benefício ao interessado, não havendo, assim, que se falar em violação da segurança jurídica, de proteção da confiança, de direito adquirido ou de razoabilidade. 
4.27. Quanto à boa-fé do interessado, tenha-se presente que foi considerada ao se dispensar a devolução dos valores indevidamente recebidos, nos termos do subitem 9.2 do Acórdão recorrido.
4.28. Atuação que vai ao encontro do princípio da segurança jurídica, pois o interessado, conquanto não tenha contribuído para a irregularidade, beneficiou-se ao longo dos anos de pagamento irregular em detrimento dos cofres públicos. A segurança jurídica é garantida com a dispensa do ressarcimento desses valores, limitada no tempo, à data da ciência da referida deliberação pela unidade jurisdicionada, sendo devida a reposição dos valores recebidos indevidamente a partir daquele momento, nos termos do art. 46, caput e §3º da Lei 8.112/1990, in verbis:
Art. 46. As reposições e indenizações ao erário, atualizadas até 30 de junho de 1994, serão previamente comunicadas ao servidor ativo, aposentado ou ao pensionista, para pagamento, no prazo máximo de trinta dias, podendo ser parceladas, a pedido do interessado. 
§3o Na hipótese de valores recebidos em decorrência de cumprimento a decisão liminar, a tutela antecipada ou a sentença que venha a ser revogada ou rescindida, serão eles atualizados até a data da reposição. (ênfase acrescida) 
4.29. Acerca ainda da aplicação do princípio da segurança jurídica em atos de aposentadoria/pensão, trazemos a lume excerto do Voto proferido pelo Exmo. Ministro José Jorge, no Acórdão 2.350/2012, da 2.ª Câmara, que tratou da questão:
9. Com efeito, a aplicação do princípio da segurança jurídica em casos de registro de aposentadoria, convolando atos ilegais, não se deve dar de forma indiscriminada, justificando-se somente em situações especialíssimas, em que a ilegalidade e a negativa de registro do ato de concessão impliquem a total supressão de meios de subsistência do beneficiário. 
10. Cito, como exemplo, aquelas situações excepcionais nas quais a demora na análise por esta Corte provocou conjuntura imodificável, como o atingimento da idade laboral máxima no serviço público, em que se permite o cômputo viciado do tempo de serviço, hipóteses que não se aplicam ao caso ora em discussão. Nesse sentido, transcrevo trecho do Acórdão 6727/2009-TCU-Segunda Câmara: 
"Em situações extremas, nas quais a demora criou uma situação irreversível, como, por exemplo, no caso de falecimento ou atingimento da idade máxima para permanência em atividade, o deslinde do caso concreto não será igual ao de uma situação na qual o servidor aposentou-se com pouca idade e detém condições para retornar à atividade." 
11. Assim, muito embora considere que o referido princípio seja de grande importância em nosso ordenamento jurídico, entendo que sua aplicação deva ser ponderada frente a outros primados com assento constitucional, a exemplo dos princípios da legalidade e da isonomia. 
12. Dessa maneira, o exame do ato em apreço deve ser mais abrangente e, de maneira isonômica, seguir o disposto na pacífica jurisprudência desta Corte de Contas, de modo a permitir que o tratamento ora concedido ao recorrente seja similar àquele concedido aos demais beneficiários cujos atos outrora foram submetidos ao descortino deste Tribunal, ou seja, devem ser observados o atendimento aos requisitos previstos no Acórdão 1893/2006-TCU-Plenário e o tratamento dispensado aos atos antigos. 
13. Penso que qualquer ressalva nesse entendimento somente seria cabível nos casos em que o julgamento pela ilegalidade, com a consequente negativa de registro do ato, colocasse em risco a subsistência do ex-servidor, prejudicando sua subsistência. 
 (...) 
17. Assim, considerando que os atos de aposentadoria em favor do recorrente devem ser examinados sob o prisma da legalidade e da isonomia, bem como que remanesce a irregularidade referente à contagem de tempo rural, entendo que não há motivos para reforma do Acórdão 7469/2010-TCU-Segunda Câmara. 
4.30. Porém, o Plenário desta Casa, por meio do Acórdão 3.245/2010, ao acolher Voto revisor do Ministro Walton Alencar Rodrigues, decidiu que apenas em casos especialíssimos, em que a ilegalidade e a negativa de registro do ato de concessão impliquem a total supressão de meios de subsistência do beneficiário, admite-se a aplicação das teses da segurança jurídica e da proteção da confiança do administrado, com o fim de considerar legais as concessões.
4.31. Tal posicionamento reflete o entendimento majoritário vigente neste Tribunal após longos debates acerca da aplicabilidade do princípio da segurança jurídica para fins de registro de atos de aposentadoria que apresentam irregularidades.
4.32. É sobremodo importante ressaltar que este Tribunal tem o poder/dever de apreciar, para fins de registro, os atos de pensão civil na esfera federal, nos termos do art. 71 da Lei Maior. Esta prerrogativa não pode ser infirmada pela sobreposição dos princípios da razoável duração do processo e da eficiência na Administração Pública.
4.33. Nesse sentir, é de se opinar pela rejeição dos argumentos apresentados pelo recorrente.
Do direito adquirido.
4.34. O recorrente aduz que houve violação ao direito adquirido, com base nos seguintes argumentos (peça 43, p. 10-13) :
4.35. O Acórdão 1599/2019-TCU-Plenário desconsidera o princípio constitucional do direito adquirido, estabelecido no inciso XXXVI do art. 5° da Lei Maior, pois a única exigência que fazia o art. 193 da Lei 8.112/1990 era o exercício de função comissionada por cinco anos continuados ou dez interpolados. A referida norma legal não exigia o tempo de serviço para aposentadoria.
4.36. Pondera que o Supremo Tribunal Federal-STF deferiu liminar (Mandado de Segurança 25.405) , "para garantir o pagamento da parcela por entender que o direito já havia sido incorporado ao patrimônio jurídico dos servidores quando do cumprimento do requisito imposto pela legislação, ainda que o exercício do direito estivesse condicionado a período ou condição futura".
Análise:
4.37. A aposentadoria deve observar as regras vigentes no momento da implementação de todos os requisitos legais para a concessão do benefício previdenciário, motivo pelo qual não é possível entender que o servidor tenha algum direito adquirido a determinada vantagem paga na aposentadoria até que lhe seja assegurado o próprio direito à inativação. 
4.38. Portanto, sob o ponto de vista legal, o cumprimento das exigências do art. 193 da Lei 8.112/1990, por si só, é irrelevante e não produz consequências jurídicas caso não tenham sido atendidos os requisitos para a constituição da situação jurídica na qual a vantagem é devida: a aposentadoria.
4.39. É nesse sentido o disposto no art. 7º da Lei 9.624/1998 (grifos acrescidos) : 
Art. 7º É assegurado o direito à vantagem de que trata o art. 193 da Lei nº 8.112, de 1990, aos servidores que, até 19 de janeiro de 1995, tenham completado todos os requisitos para obtenção de aposentadoria dentro das normas até então vigentes.
Parágrafo único. A aplicação do disposto no caput exclui a incorporação a que se referia o art. 62 e as vantagens previstas no art. 192 da Lei nº 8.112, de 1990 (grifos acrescidos) .
4.40. Nessa ordem de ideias, opina-se pela rejeição dos argumentos apresentados pelo recorrente.
Do princípio da irredutibilidade de vencimentos.
4.41. O recorrente obtempera que "a subtração do pagamento das vantagens oriundas do art. 193, da Lei n. 8.112/1990, já incorporada aos proventos de inatividade do servidor, viola frontalmente o princípio da irredutibilidade dos vencimentos, inscrito no artigo 37, inciso XV, da CF/88" e §3º do art. 41 da Lei 8.112/1990. 
4.42. Irredutibilidade que alcançaria, "igualmente, os proventos de aposentadoria", conforme já teria se manifestado o STF (ARE 836.518, rel. Ministro Roberto Barroso) (peça 43, p. 13-14) :
Análise: 
4.43. Quanto a uma possível violação ao princípio da irredutibilidade salarial, destaca-se que de acordo com o e. STF, não há óbice à redução de proventos caso alguma parcela/vantagem esteja sendo paga ao arrepio da lei, nos termos do entendimento proferido no âmbito do MS 25.552, de relatoria da Ministra Cármen Lúcia, verbis: 
EMENTA: MANDADO DE SEGURANÇA. ATO DO TRIBUNAL DE CONTAS DA UNIÃO. APOSENTADORIA DE MAGISTRADO.[...]. DECADÊNCIA ADMINISTRATIVA E OFENSA AO PRINCÍPIO DA IRREDUTIBILIDADE DE SALÁRIOS NÃO CONFIGURADAS. [...] 3. O Supremo Tribunal Federal pacificou entendimento de que, sendo a aposentadoria ato complexo, que só se aperfeiçoa com o registro no Tribunal de Contas da União, o prazo decadencial da Lei n. 9.784/99 tem início a partir de sua publicação. Aposentadoria do Impetrante não registrada: inocorrência da decadência administrativa. 4. A redução de proventos de aposentadoria, quando concedida em desacordo com a lei, não ofende o princípio da irredutibilidade de vencimentos. Precedentes. 5. Segurança denegada. (ênfase acrescida) 
4.44. Pondera-se, outrossim, que não se pode ignorar o fato de que, se, apenas por hipótese, fosse admitida a alegação de que a determinação impugnada causaria a redução de vencimentos, isso acabaria por introduzir direitos, por via imprópria, onde eles não existiam. Esses direitos tornariam imutáveis e definitivos os pagamentos de valores excedentes, que nunca deveriam ter sido somados às remunerações do recorrente. Se assim fosse, a lei já teria nascido letra morta e os órgãos de fiscalização e controle se tornariam inúteis diante da arbitrariedade das decisões das unidades jurisdicionadas. 
4.45. Visto por outra perspectiva, pode-se reafirmar que a redução de vencimentos não existe. Ela é apenas aparente, pois se os gestores dos assuntos de pessoal do TRT da 10ª Região/DF e TO tivessem agido corretamente ao concederem as parcelas em comento, os níveis remuneratórios nominais (esses, sim, protegidos pelo manto constitucional) seriam mantidos e continuados desde então. A única ilegalidade encontrada está a viciar os atos praticados pelo TRT da 10ª Região/DF e TO, os quais permitiram a continuidade dos pagamentos de rubrica de forma irregular, mesmo depois que o instituto da incorporação deixou de fazer parte do mundo jurídico. O que agora se intenta fazer é retirar uma parte da remuneração que nunca foi devida. Em outras palavras, essa retirada não afronta os direitos do recorrente, pois recai sobre excedentes que nunca lhe pertenceu.
4.46. Entende-se, destarte, que não se pode garantir o pagamento de parcela considerada ilegal pelo TCU, invocando apenas princípios tais como o da irredutibilidade de vencimentos, o qual deverá ser sopesado também com o princípio da legalidade.
4.47. Ademais, como bem ressaltou o Exmo. Ministro Walton Alencar Rodrigues ao declarar didático e emblemático Voto no bojo do Acórdão 8491/2013-TCU-Primeira Câmara que:
Aliás, são tais as teses jurídicas que criam todo o tipo de distorções no serviço público, dentro das mesmas carreiras, com servidores do mesmo nível, um ganhando até o triplo do outro, por meio de interpretações equivocadas de sentenças judiciais.
4.48. Desse modo, não há como acolher a questão apresentada.
Da irretroatividade de nova interpretação. 
4.49. O recorrente aduz que não seria possível que a nova jurisprudência do TCU alterasse a situação constituída à luz de critério interpretativo anterior, cita o art. 2º, parágrafo único, inciso XIII, da Lei 9.784/1999, com base nos seguintes argumentos (peça 43, p. 17-19) :
4.50. Por meio do Acórdão 2076/2005-TCU-Plenário, o Tribunal de Contas da União reconheceu adquirido o direito à vantagem do art. 193 da Lei n. 8.112/1990 por servidores que, até 19/1/1995, houvessem satisfeitos as exigências nele postas (implemento do lapso temporal no exercício de função ou cargo em comissão) , ainda que o exercício do direito estivesse condicionado a termo ou condição futura, ou seja, quando ocorrer a aposentadoria voluntária, compulsória ou por invalidez. 
4.51. Entende que "aplica-se a regra do artigo 24 da Lei de Introdução às Normas do Direito Brasileiro para preservar os servidores que contavam com a legalidade do recebimento dada a orientação geral plenamente constituída à época". 
4.52. A irretroatividade de nova orientação geral para anular deliberações administrativas busca a preservação de tais decisões como meio de assegurar a estabilização de relações jurídicas e assim proteger a segurança jurídica.
Análise: 
4.53. No que tange ao art. 2º, parágrafo único, XIII, da Lei 9.784/1999 e ao art. 24 da LINDB, os quais vedam a aplicação retroativa de nova interpretação, é de se ter presente que o TCU dispõe de Lei Orgânica e Regimento Interno, sendo que a Lei do Processo Administrativo e a LINDB podem ser aplicadas naquilo que for compatível com o regramento próprio desta Corte de Contas. 
4.54. Nessa senda, é de se ressaltar que o art. 260, § 2º, do Regimento Interno deste Tribunal assim dispõe: § 2º O acórdão que considerar legal o ato e determinar o seu registro não faz coisa julgada administrativa e poderá ser revisto de ofício pelo Tribunal, com a oitiva do Ministério Público e do beneficiário do ato, dentro do prazo de cinco anos da apreciação, se verificado que o ato viola a ordem jurídica, ou a qualquer tempo, no caso de comprovada má-fé. 
4.55. Nesse quadro, o argumento de que teria havido violação ao princípio da vedação de aplicação retroativa de nova interpretação deve ser rechaçado por três razões: i) não há direito adquirido à exegese; ii) não houve o registro do ato de aposentadoria do interessado, de tal arte a não se aplicar a máxima de que a "modificação posterior de jurisprudência não alcançaria as situações consolidadas à luz de critério interpretativo anterior". Isto porque poder-se-ia falar em situação consolidada apenas quando o ato de concessão recebe o registro do TCU, por ser ato complexo; iii) o acórdão que julgar legal o ato de aposentadoria e determinar o seu registro não faz coisa julgada administrativa, nos termos do § 2º do art. 260 do Regimento Interno deste Tribunal. 
4.56. Nesse sentir, é de se opinar pela rejeição dos argumentos apresentados pelo recorrente.
Da modulação dos efeitos da decisão recorrida
4.57. O TRT da 10ª Região objeta que "diante da alteração abrupta e substancial do entendimento do TCU, é imperativo que se modulem os efeitos da transição entre o antigo e o novo entendimento", "autorizando a transformação da parcela de opção em VPNI a ser absorvida pelos futuros aumentos remuneratórios" (peça 14, p. 5-8) .
4.58. O recorrente requer "subsidiariamente, na hipótese de se considerar ilegal o pagamento da parcela opção, que a extinção da parcela ocorra de forma progressiva, através da compensação pelos aumentos salariais da carreira a qual pertencia ao interessado, por meio de rubrica pessoal" (peça 43, p. 19) .
Análise:
4.59. A modulação adotada no Acórdão 2988/2018-TCU-Plenário ocorreu, tão somente, para os atos já registrados por esta Corte de Contas, conforme se depreende do seu subitem 9.3:
9.3. determinar à Secretaria-Geral de Administração que transforme em vantagem pessoal, passível de absorção pelos reajustes específicos concedidos às carreiras a que pertencem os servidores deste Tribunal, a retribuição parcial da função comissionada ("opção") paga a inativos e pensionistas cujos proventos são calculados com base na remuneração do servidor ativo e cujos atos concessórios já tenham sido objeto de registro.
4.60. Ora, no caso em reexame, o ato administrativo é precário, vez que não houve o respectivo registro em razão da constatação de ilegalidade, o que afasta, por si só, a presunção de legitimidade do ato administrativo que concedeu o benefício ao interessado.
4.61. Em virtude dessas considerações, é de se rejeitar os argumentos apresentados pelo recorrente.
Do direito ao recebimento dos quintos incorporados.
4.62. Os recorrentes advogam a manutenção do pagamento dos quintos de exercícios de função posteriores 8/4/1998 até 4/9/2001, "para reconhecer como indevida a cessação imediata do pagamento dos quintos percebidos pelo recorrente, tendo em vista que esta é beneficiária de decisão judicial transitada em julgado", com base nas seguintes alegações (peça 14, p. 8) : 
4.63. Alega que "o Supremo Tribunal Federal, quando do julgamento dos embargos de declaração do RE 638.11/CE, modulou os efeitos da decisão que havia declarado a ilegalidade das incorporações de quintos/décimos, acolhendo os aclaratórios, com efeitos infringentes, para reconhecer indevida a cessação imediata do pagamento dos quintos quando fundado em decisão judicial transitada em julgado.
4.64. No presente caso, os quintos recebidos pelo recorrente são fundados em decisão judicial transitada em julgado (processo originário n. 2005.34.00.012112-9, ajuizado na 7ª Vara Federal da Seção Judiciária do Distrito Federal) favorável à incorporação dos quintos decorrentes do exercício de funções gratificadas ou de cargos em comissão que comprovadamente exerceram no período de vigência da Lei 9.624/1998 até o advento da MP n. 2225-45/2001.
4.65. Assim, pugna que seja aplicado o entendimento dos Embargos de Declaração do RE 638.11/CE (STF) para reconhecer como indevida a cessação imediata do pagamento dos quintos percebidos pelo recorrente.
Análise:
4.66. Convém, de pronto, transcrever excerto do voto condutor do Acórdão que trata da irregularidade em relação aos quintos: 
8. Em relação à incorporação de quintos após 8/4/1998, observo que tal conduta contraria o entendimento firmado pelo STF a partir de julgamento do Recurso Extraordinário 638.115. No julgamento de um dos embargos opostos em face da referida decisão, restou decidido que a incorporação de quintos decorrente do exercício de funções comissionadas ocupadas no período compreendido entre a edição da Lei 9.624/1998 e a MP 2.225-48/2001 (8/4/1998 a 4/9/2001) é irregular, consoante a ementa a seguir colacionada: (ênfase acrescida) 
 (...) 
4.67. Tal entendimento foi fixado com base em entendimento do STF à época, em regime de repercussão geral, de que ofende o princípio da legalidade a decisão que concede a incorporação de quintos pelo exercício de função comissionada no período de 8/4/1998 até 4/9/2001, ante a carência de fundamento legal (Tema 395, RE 638.115) . 
4.68. Ocorre que tal posicionamento, todavia, sofreu, em embargos de declaração apreciados em 18/12/2019, modulação de efeitos, como segue: 
O Tribunal, por maioria, acolheu parcialmente os embargos de declaração, com efeitos infringentes, para reconhecer indevida a cessação imediata do pagamento dos quintos quando fundado em decisão judicial transitada em julgado (...) . No ponto relativo ao recebimento dos quintos em virtude de decisões administrativas, o Tribunal, em razão de voto médio, rejeitou os embargos e, reconhecendo a ilegitimidade do pagamento dos quintos, modulou os efeitos da decisão de modo que aqueles que continuam recebendo até a presente data em razão de decisão administrativa tenham o pagamento mantido até sua absorção integral por quaisquer reajustes futuros concedidos aos servidores. (...) Por fim, o Tribunal, por maioria, também modulou os efeitos da decisão de mérito do recurso, de modo a garantir que aqueles que continuam recebendo os quintos até a presente data por força de decisão judicial sem trânsito em julgado tenham o pagamento mantido até sua absorção integral por quaisquer reajustes futuros concedidos aos servidores (...) (ênfases acrescidas) 
4.69. Como se vê, restou preservada pela Suprema Corte a situação daqueles que tiveram a incorporação irregular ainda que em razão de decisão administrativa, sendo que o pagamento dos quintos, nesse caso, será absorvido por reajustes futuros concedidos aos servidores.
4.70. Dessa forma, há necessidade de acrescentar à parte dispositiva do acórdão orientação ao órgão de origem a seguir o entendimento mais recente do STF, momento no qual se deverá avaliar se a decisão transitada em julgado, suscitada pela recorrente, satisfaz o decidido no âmbito do Recurso Extraordinário 638.115/CE, nos seguintes termos:
ao emitir novo ato, em que sejam suprimidas as irregularidades, siga o entendimento mais recente do Supremo Tribunal Federal, no âmbito do Recurso Extraordinário 638.115/CE, quanto à cessação, ou não, do pagamento dos "quintos/décimos" incorporados após o advento da Lei 9.624/1998, e o submeta ao TCU para nova apreciação;.
Da ofensa à EC 20/1998.
4.71. Nivaldo Rosa aduz que não teria havido violação à EC 20/1998, com base nos seguintes argumentos:
4.72. Alega que a servidora tem direito de carrear à aposentadoria parcela da função comissionada ou cargo em comissão exercido por 5 anos consecutivos ou 10 interpolados encontrava-se expresso no artigo 180 da Lei n. 1.711/1952 e no artigo 193, da Lei 8.112/1990 (peça 43, p. 7-8) . 
Análise:
4.73. O art. 41 da Lei 8.112/1990 assim dispõe:
Art. 41.  Remuneração é o vencimento do cargo efetivo, acrescido das vantagens pecuniárias permanentes estabelecidas em lei.
4.74. Ora, as vantagens decorrentes do exercício de cargo em comissão/função de confiança e função gratificada são de natureza pro labore faciendo. É dizer: são de natureza transitória, uma vez que o servidor somente a elas faz jus quando no exercício do cargo ou função. 
4.75. Posta assim a questão, é de se inferir que, diferentemente do alegado pelo recorrente, não integra a remuneração dos servidores público federais a parcela vulgarmente chamada de "opção", por ter natureza transitória, e não permanente.
4.76. No que tange à definição de remuneração prevista na Lei 8.852/1994, é de se observar que se aplica, tão somente, ao regramento da referida norma, conforme se pode depreender do disposto em seu art. 1º: 
Art. 1º Para os efeitos desta Lei, a retribuição pecuniária devida na administração pública direta, indireta e fundacional de qualquer dos Poderes da União compreende:
 (...) 
III - como remuneração, a soma dos vencimentos com os adicionais de caráter individual e demais vantagens, nestas compreendidas as relativas à natureza ou ao local de trabalho e a prevista no art. 62 da Lei nº 8.112, de 1990, ou outra paga sob o mesmo fundamento, sendo excluídas:
 (...) 
4.77. Assim, houve violação ao § 2° do art. 40 da Constituição Federal, com a redação dada pela Emenda Constitucional 20/1998, que assim dispunha:
§ 2º Os proventos de aposentadoria e as pensões, por ocasião de sua concessão, não poderão exceder a remuneração do respectivo servidor, no cargo efetivo em que se deu a aposentadoria ou que serviu de referência para a concessão da pensão (grifos acrescidos) .
CONCLUSÃO
14.	Da análise de mérito, conclui-se que:
o decidido no Processo 1041687-08.2019.4.01.0000, em curso no TRF-1ª Região, por si só, não autoriza a inclusão da parcela "opção" nos proventos do interessado;
o sobrestamento do processo não é necessário;
não houve violação aos princípios da segurança jurídica e da isonomia;
não houve violação ao direito adquirido;
não se pode garantir o pagamento de parcela considerada ilegal pelo TCU, invocando apenas princípios tais como o da irredutibilidade de vencimentos, o qual deverá ser sopesado também com o princípio da legalidade;
não houve violação ao princípio da irretroatividade de nova interpretação;
não deve ser feita a modulação dos efeitos do acórdão recorrido;
há necessidade de se determinar ao órgão que ao emitir novo ato, em que sejam suprimidas as irregularidades, siga o entendimento mais recente do Supremo Tribunal Federal, no âmbito do Recurso Extraordinário 638.115/CE, quanto à cessação, ou não, do pagamento dos "quintos/décimos" incorporados após o advento da Lei 9.624/1998, e o submeta ao TCU para nova apreciação;
o ato em reexame ofendeu a EC 20/1998.
14.1.	Por conseguinte, deve-se negar provimento ao presente recurso.
PROPOSTA DE ENCAMINHAMENTO
15. Ante o exposto, submetem-se os autos à consideração superior, propondo-se, com fundamento no art. 48, caput e parágrafo único da Lei 8.443/92 c/c arts. 285, caput e §2º e 286, parágrafo único, do Regimento Interno/TCU:
a) conhecer dos pedidos de reexame interpostos pelo TRT 10ª Região e por Nivaldo Rosa (CPF XXX.639.991-XX) e, no mérito, dar-lhe provimento parcial, determinando ao Tribunal Regional Federal da 10ª Região que ao emitir novo ato, em que sejam suprimidas as irregularidades, siga o entendimento mais recente do Supremo Tribunal Federal, no âmbito do Recurso Extraordinário 638.115/CE, quanto à cessação, ou não, do pagamento dos "quintos/décimos" incorporados após o advento da Lei 9.624/1998, e o submeta ao TCU para nova apreciação;
b) dar ciência do Acórdão que for prolatado aos recorrentes e aos órgãos/entidades interessados, ressaltando-se que o Relatório e o Voto que o fundamentarem podem ser consultados no endereço www.tcu.gov.br/acordaos, no dia seguinte ao de sua oficialização."
	
É o Relatório.

8.1. Rudi Meira Cassel (22256/OAB-DF) e outros, representando Nivaldo Rosa.

Procurador Marinus Eduardo De Vries Marsico.

APOSENTADORIA. INCORPORAÇÃO DA VANTAGEM "OPÇÃO" APÓS A EMENDA CONSTITUCIONAL 20/1998. ILEGALIDADE E NEGATIVA DE REGISTRO. PEDIDO DE REEXAME. CONHECIMENTO. MANTIDA A IRREGULATIDADE DA VANTAGEM "OPÇÃO". NECESSIDADE DE ALTERAÇÃO NO SUBITEM 9.3.1. COM RELAÇÃO À PARCELA DE QUINTOS. PROVIMENTO PARCIAL DOS RECURSOS. COMUNICAÇÕES.

APOSENTADORIA (APOS)

Secretaria de Recursos (Serur); Secretaria de Fiscalização de Pessoal (Sefip).

Cuidam os autos de Pedidos de Reexame interpostos por Nivaldo Rosa e pelo Tribunal Regional do Trabalho da 10ª Região/DF e TO (TRT10, ao qual o recorrente é vinculado) , por meio do qual se insurgem contra o Acórdão 2597/2020-TCU-Segunda Câmara, rel. Ministra Ana Arraes, o qual, entre outras medidas, considerou seu ato de aposentadoria ilegal e negou-lhe registro.
Preliminarmente, ratifico os exames de admissibilidade (peças 21 e 47) despachados por mim nestes autos, uma vez que os recursos apresentados atendem aos requisitos dispostos nos artigos 277, inciso II, 278, caput e § 1º, e 286 do Regimento Interno do TCU.
Em suma, o recorrente alega (i) ofensa à EC 20/1998; (ii) violação ao princípio da irretroatividade de nova interpretação; (iii) violação aos princípios da segurança jurídica e da isonomia; (iv) violação ao direito adquirido; (v) necessidade de modulação dos efeitos do acórdão recorrido; (vi) que o decidido Processo 1041687-08.2019.4.01.0000, apreciado pelo TRF-1ª Região, autoriza a percepção da "opção" pelo interessado; (vii) que é cabível o sobrestamento do presente processo; (viii) a decisão recorrida violou o princípio da irredutibilidade de vencimentos; e (ix) que é cabível a incorporação dos quintos sem modulação de seus efeitos.
A Serur propõe que os recursos apresentados por Nivaldo Rosa e pelo TRT10 sejam conhecidos, e no mérito, dado a eles provimento parcial, por motivo não relacionado à parcela conhecida como "opção", e que abordarei ao fim deste voto. 
Essa conclusão é acompanhada pelo Ministério Público junto ao TCU.
Feito esse breve introito, anuo à proposta alvitrada pela unidade técnica, endossada pelo Parquet especializado, e adoto os fundamentos e argumentos reproduzidos no relatório precedente como minhas próprias razões de decidir, sem prejuízo dos breves comentários a seguir.
Quanto ao primeiro argumento, verifico que a remuneração devida em razão da ocupação de cargo em comissão e/ou função de confiança tem natureza transitória, e, portanto, só é devida ao servidor enquanto exerce o cargo ou função.
A parcela de opção se encaixa nesse conceito, bem como não pode exceder a remuneração do respectivo servidor, no cargo efetivo em que se deu a aposentadoria ou que serviu de referência para a concessão da pensão, conforme dispõe o § 2° do art. 40 da Constituição Federal, com a redação dada pela Emenda Constitucional 20/1998. 
Em relação ao segundo, terceiro e quarto argumentos, é necessário salientar que quando a avaliação do presente ato aposentadoria foi realizada, a jurisprudência majoritária desta Corte de Contas já apontava o entendimento quanto à ilegalidade da incorporação, aos proventos de aposentadoria, de parcela (vantagem "opção") sobre a qual não houve incidência de contribuição previdenciária, bem como concorrendo para ultrapassar o limite que se encontra estabelecido pela última remuneração do cargo no qual se deu a aposentação (e.g Acórdão 2988/2018-TCU-Plenário [Rel. Min. Ana Arraes]  e Acórdão 1599/2019-TCU-Plenário [Rel. Mim Benjamim Zymler] ) . Assim verifico que não ocorreu retroatividade da interpretação.
Sendo o registro condição para o aperfeiçoamento da aposentadoria, dada sua natureza de ato complexo, decorrência da competência dada pelo inciso III do art. 71 da Constituição Federal ao TCU, é possível perceber que não havia também direito adquirido à interpretação dada pelo órgão de origem.
Como lembra a unidade instrutiva, sendo o ato de aposentadoria complexo, este somente passa a estar plenamente formado (perfeito) , válido (aferição da legalidade com reflexo de definitividade perante a Administração) e eficaz (plenamente oponível a terceiros, deixando de apresentar executoriedade provisória) quando recebe o registro pela Corte de Contas. 
Esse entendimento está em linha com a jurisprudência do Supremo Tribunal Federal, o qual classifica como ato complexo a concessão de aposentadoria, reforma ou pensão, consoante os seguintes julgados (RMS 3881/SP, MS 19875/DF, RE 195861/ES e MS 23665/DF) .
Nessa perspectiva, é correta a conclusão de que o referido ato possui natureza precária, razão pela qual, até que haja o efetivo julgamento e o consequente registro pela Corte de Contas, não há que se falar em direito adquirido, ato jurídico perfeito, proteção da confiança, ou em irredutibilidade dos proventos, tendo em vista a ausência de aperfeiçoamento e definitividade do ato.
Relevante citar que nos termos do art. 7º da Lei 9.624/1998, o direito à vantagem de que trata o art. 193 da Lei nº 8.112, de 1990, só é assegurado aos servidores que, até 19 de janeiro de 1995, tenham completado todos os requisitos para obtenção de aposentadoria dentro das normas até então vigentes, o que reforça o não reconhecimento do suposto direito ora pleiteado.
Com relação à modulação dos efeitos adotada no Acórdão 2988/2018-TCU-Plenário (Rel. Min. Ana Arraes) , esta ocorreu, tão somente, para os atos já registrados por esta Corte de Contas, situação em que não se encaixa o ato em tela, conforme se depreende do seu subitem 9.3:
"9.3. determinar à Secretaria-Geral de Administração que transforme em vantagem pessoal, passível de absorção pelos reajustes específicos concedidos às carreiras a que pertencem os servidores deste Tribunal, a retribuição parcial da função comissionada ("opção") paga a inativos e pensionistas cujos proventos são calculados com base na remuneração do servidor ativo e cujos atos concessórios já tenham sido objeto de registro."
No que diz respeito à decisão proferida nos autos do processo 1041687-08.2019.4.01.0000, apreciado pelo TRF da 1ª Região (sexto argumento) , consoante aduziu a Serur, observo que tal decisão, conquanto tenha afastado a aplicação do entendimento firmado a partir do Acórdão 1599/2019-TCU-Plenário, não discorreu e nem afastou as outras irregularidades que, igualmente, macularam a concessão emitida em favor do recorrente, tais como violação à regra constitucional introduzida pela EC 20/1998 bem como a impossibilidade de percepção de quintos incorporados de forma concomitante com a opção, nos termos do art. 193 da Lei 8.112/1990. A despeito de tal fato, convém encaminhar ao Departamento de Assuntos Extrajudiciais da Advocacia-Geral de União (AGU) e à Conjur/TCU as informações necessárias ao acompanhamento do Processo 1041687-08.2019.4.01.0000, em trâmite no TRF-1ª Região.
Quanto ao sobrestamento dos presentes autos até que o plenário delibere sobre o recurso interposto contra o Acórdão 2988/2018-TCU-Plenário (processo TC-Processo 027.914/2013-5) , entendo incabível, uma vez que a discussão lá travada não se refere ao pagamento da parcela em si, mas da sistemática de cálculo e pagamento da "opção" nos proventos de aposentadoria dos servidores do TCU, tendo em vista o disposto no art. 17 da Lei 10.356/2001.
Quanto ao oitavo argumento, segundo o qual a decisão recorrida violou o princípio da irredutibilidade de vencimentos, reproduzo a pertinente análise da Serur:
"Visto por outra perspectiva, pode-se reafirmar que a redução de vencimentos não existe. Ela é apenas aparente, pois se os gestores dos assuntos de pessoal do TRT da 10ª Região/DF e TO tivessem agido corretamente ao concederem as parcelas em comento, os níveis remuneratórios nominais (esses, sim, protegidos pelo manto constitucional) seriam mantidos e continuados desde então. A única ilegalidade encontrada está a viciar os atos praticados pelo TRT da 10ª Região/DF e TO, os quais permitiram a continuidade dos pagamentos de rubrica de forma irregular, mesmo depois que o instituto da incorporação deixou de fazer parte do mundo jurídico. O que agora se intenta fazer é retirar uma parte da remuneração que nunca foi devida. Em outras palavras, essa retirada não afronta os direitos do recorrente, pois recai sobre excedentes que nunca lhe pertenceu.
Entende-se, destarte, que não se pode garantir o pagamento de parcela considerada ilegal pelo TCU, invocando apenas princípios tais como o da irredutibilidade de vencimentos, o qual deverá ser sopesado também com o princípio da legalidade." (grifos no original) .
Rejeitados todos os argumentos referentes ao pagamento da parcela conhecida como "opção" e não havendo qualquer dúvida sobre sua irregularidade, passo ao último ponto que versa sobre o pagamento de "quintos".
De plano, verifica-se que o STF, em sede de embargos de declaração apreciados em 18/12/2019 (posterior à prolação do Acórdão recorrido) , realizou modulação de efeitos do Recurso Extraordinário 638.115/CE, preservando a situação daqueles que tiveram a incorporação irregular ainda que em razão de decisão administrativa, sendo que os pagamentos dos quintos, neste caso, serão absorvidos por reajustes futuros concedidos aos servidores.
Assim, como houve mudança de entendimento (Acórdão 1255/2020-TCU-Plenário) em relação ao pagamento de quintos incorporados de funções exercidas entre 8/4/1998 a 4/9/2001, há necessidade de dar provimento parcial ao recurso dos recorrentes e de ajustar o tem 9.3.1 da deliberação recorrida, para que fique em harmonia com as citadas decisões do STF e do TCU.
Para tanto, impende determinar ao órgão que ao emitir novo ato em que, sendo suprimidas as irregularidades, siga o entendimento mais recente do Supremo Tribunal Federal, no âmbito do Recurso Extraordinário 638.115/CE, quanto ao pagamento dos "quintos/décimos" incorporados após o advento da Lei 9.624/1998, e o submeta ao TCU para nova apreciação.
Ante o exposto, incorporo os pareceres da unidade técnica reproduzidos no relatório precedente, endossados pelo Parquet, como razão de decidir, entendo que deve ser negado provimento ao Pedido de Reexame e VOTO para que o Tribunal adote a minuta de deliberação que submeto a este Colegiado.
TCU, Sala das Sessões Ministro Luciano Brandão Alves de Souza, em 24 de novembro de 2020.
AROLDO CEDRAZ 
Relator